【裁判字號】    90,上易,214
【裁判日期】    900703
【裁判案由】    損害賠償
【裁判全文】
臺灣高等法院民事判決  九十年度上易字第二一四號
    上  訴  人  乙○○
    被  上訴人  甲○○
右當事人間損害賠償事件，上訴人對於中華民國九十年二月十九日臺灣臺北地方法院
八十九年度訴字第五四四九號第一審判決提起上訴，本院判決如左：
    主    文
上訴駁回。
第二審訴訟費用由上訴人負擔。
    事實及理由
一、被上訴人主張上訴人因誤認被上訴人於民國八十九年五月初指使他人打電話至上
    訴人家中辱罵，遂於八十九年五月六日上午九時三十分許，前往台北市○○路五
    十三號林業實驗所四樓即被上訴人工作處所辦公室門口，並在被上訴人同事唐凱
    軍、周威岑、陸象豫、古秀宇和唐凱軍之友人陳麟雄等人及不特定人得以共聞共
    見之情狀下，公然侮辱被上訴人為「臭雞巴」、「爛查某」，及指摘「這對狗男
    女作的好事，年紀大的男人才會幹你，我才不把那種男人看在眼裡」等貶損被上
    訴人名譽之言語，經本院以誹謗罪判處罰金銀元四千元確定在案，而被上訴人為
    一單身潔愛之未婚女子，長年服務於公職，例假日時參與民間登山活動，兼植物
    園中國香功及太極拳運動之義務教學活動，平日與他人之接觸面甚廣，竟遭上訴
    人上開言詞侮辱，對被上訴人之身心所受之打擊極大，上訴人故意不法侵害被上
    訴人名譽，爰依修正前民法第一百八十四條第一項前段、第一百九十五條第一項
    規定請求上訴人賠償非財產上損害五十萬元，及將本案之刑事判決刊登台北市中
    國時報第五版一日。原審判決上訴人應賠償五萬元及自八十九年十一月四日起至
    清償日止按週年利率百分之五計算法定遲延利息。並聲明駁回上訴。
二、上訴人則就其於前開時、地以言詞辱罵被上訴人等情不爭執，惟抗辯稱被上訴人
    並非義務為植物園中國香功與太極拳運動之教學公益活動，而確係向會員收取費
    用，故被上訴人欲以義務於公益而使法院認其身分地位極高及熱心公益，提高賠
    償金額，實有可議。上訴人僅為工廠女工，以日計薪，兼從事零工、代工等工作
    ，每月薪資三萬元，僅足以維持上訴人及女兒之生活費用，對於上訴人先前因先
    生生病期間所積欠之債務尚無力清償，生活已非常拮據，入不敷出，既無經濟能
    力，亦無身分地位，是以原審判決上訴人應賠償被上訴人五萬元，實屬過高。
    再者上訴人曾設席宴請被上訴人及在場人員，且被上訴人斯時亦有辱罵上訴人，
    茲主張與上開損害賠償抵銷等語，資為抗辯。並聲明(一)原判決不利於上訴人部分
    廢棄。(二)右廢棄部分，被上訴人在第一審之訴駁回。
三、被上訴人主張前揭事實，業據提出本院八十九年度上易字第四六七０號刑事判決
    為證（見原審卷第四八至五一頁），且經本院調閱臺灣臺北地方法院檢察署八十
    九年度偵字第一一七九四號卷、原法院八十九年易字第一四四七號、八十九年上
    易字第四六七○號卷查明屬實，復為上訴人所不爭執，堪信為真。
四、按「不法侵害他人之身體、健康、名譽或自由者，被害人雖非財產上之損害，亦
    得請求賠償相當之金額。」修正前民法第一百九十五條第一項定有明文。又按「
    名譽被侵害者，關於非財產上之損害，加害人雖亦負賠償責任，但以相當之金額
    為限，民法第一百九十五條第一項定有明文，所謂相當，自應以實際加害情形與
    其名譽影響是否重大，及被害者之身分地位與加害人經濟狀況等關係定之」、「
    慰藉金之賠償須以人格權遭遇侵害，使精神上受痛苦為必要，其核給之標準因與
    財產上損害之計算不同，然非不可斟酌雙方身分資力與加害程度，及其他各種情
    形核定相當之數額。」（最高法院四十七年度台上字第一二二一號、五十一年度
    台上字第二二三號判例意旨參照）。核上訴人以上開言詞辱罵被上訴人，極盡猥
    鄙，一般人聽聞會立即產生上訴人在漫罵被上訴人、輕蔑被上訴人，使被上訴人
    難堪之感覺，且該等言詞已涉及被上訴人個人私德之指摘，足以造成他人對被上
    訴人品格、道德產生懷疑，足以貶損被上訴人之名譽，被上訴人主張上訴人故意
    不法侵害其名譽權利，應屬可採。則被上訴人依修正前民法第一百九十五條第一
    項規定請求上訴人賠償非財產上損害五萬元，是否洽當，其分述如后：
  (一)被上訴人未婚，任職林業試驗所公務員，依其自陳月薪約為三萬零九百元，而上
    訴人為單親家庭，其子女共有三人均已成年，目前為家具工廠女工，以日薪計酬
    ，兼有從事零工、代工等工作，每月薪資約為三萬元，現有一女尚在大學就讀中
    ，兩造間先於八十九年四月十九日另有糾紛，嗣因上訴人認為被辱之電話為被上
    訴人唆使他人撥打，而使上訴人因一時激動而於上開處所口出侮辱、誹謗被上訴
    人，被上訴人感受羞辱之程度，及其精神上所受之痛苦，本院審酌上開雙方身分
    資力與加害程度等，認被上訴人請求上訴人賠償損害金五萬元，應為適當。上訴
    人抗辯稱其家境清寒，原審令其賠償五萬元，顯屬過高云云，固據提出清寒證明
    書乙件為證（見本院卷第二一頁），然上訴人家境縱屬清寒，亦不得據為減免損
    害賠償之藉詞，上訴人援以抗辯損害賠償過高云云，顯屬無據。至被上訴人在植
    物園教授中國香功、太極拳，是否向學員收取費用，僅係被上訴人是否熱心公益
    活動，核與被上訴人之社會地位無涉，上訴人抗辯原審認被上訴人未向學員收受
    費用，提高被上訴人社會地位，因此據以核定被上訴人所受非財產上損害，應屬
    過高云云，顯屬無據。況原審審酌被上訴人之社會地位，並未論及被上訴人是否
    在植物園教授中國香功、太極拳等，此觀原審判決理由三至明，上訴人誤指原審
    據此提高被上訴人社會地位，要有所誤。
  (二)又上訴人雖以事發當時在場人員稀少，被上訴人之精神損害有限，且雙方均有類
    似之言語，上訴人事後亦曾斥資四、五千元設席宴請被上訴人及在場人員，此部
    分依民事抵銷原則應駁回被上訴人之主張或抵償補償金額，又被上訴人應提出單
    據證明其受損害之數額云云置辯。然查被上訴人請求係精神上遭受痛苦之非財產
    上損害，已如前述，故而核無提出單據之問題。另上訴人公開指摘辱罵被上訴人
    之際，既有唐凱軍、周威岑、陸象豫、古秀宇、陳麟雄等人在場聽聞清楚，且本
    件事發地點係位於被上訴人任職之服務處所林業試驗所辦公室外，該所有關人員
    或訪客均得以進出或經過該處，自足使上開人員得以共聞共見上訴人辱罵被上訴
    人，此對於每日須至上開處所工作之被上訴人而言，愈倍感難堪與羞辱，其造成
    被上訴人精神上遭受之損害自非在小，是上訴人主張被上訴人所受損害輕微一節
    ，要無足取。至上訴人抗辯應就被上訴人辱罵上訴人言詞、設宴費用抵銷云云。
    然「因故意侵權行為而負擔之債，其債務人不得主張抵銷」，民法第三百三十九
    條定有明文。本件上訴人故意侵害上訴人名譽，已如前所述，上訴人就此應負擔
    之損害賠償債，揆諸前開說明，上訴人自不得主張與任何債務抵銷之，上訴人前
    開抗辯顯不足採。
五、綜上所述，被上訴人主張上訴人故意不法侵害其名譽，其請求上訴人賠償五萬元
    非財產上損害，應屬適當，為可採信。上訴人抗辯被上訴人請求之金額過高云云
    ，不足為採。從而，被上訴人本於侵權行為損害賠償請求權，請求上訴人給付五
    萬元，及自起訴狀繕本送達（八十九年十一月三日）翌日即八十九年十一月四日
    起至清償日止，按週年利率百分之五計算之法定遲延利息，為有理由，應予准許
    。是則原審判命上訴人如數給付，於法並無不合。上訴意旨指摘原判決不當，求
    予廢棄改判，為無理由，應予駁回。
六、據上論結，本件上訴為無理由，依民事訴訟法第四百四十九條第一項、第七十八
    條，判決如主文。
中      華      民      國    九十      年      七      月      三      日
                                民事第十四庭
                                    審判長法  官  張  劍  男
                                          法  官  蔡  芳  齡
                                          法  官  蘇  芹  英
右正本係照原本作成。
不得上訴。
中      華      民      國              年      七      月      九      日
                                          書記官  黃      愛


司法院資訊處製作；財團法人民間司法改革基金會備份。
